【裁判字號】    98,訴,1061
【裁判日期】    990923
【裁判案由】    分割共有物
【裁判全文】
臺灣臺南地方法院民事判決              98年度訴字第1061號
原告  乙 ○ ○
被告  子○○○
      辰 ○ ○
      丁 ○ ○
      戊 ○ ○
上列當事人間請求分割共有物事件，本院於民國99年9月8日言詞
辯論終結，判決如下：
    主      文
被告戊○○應就其被繼承人癸○○○所遺坐落臺南縣七股鄉○○
段89地號應有部分千分之499、 同地段90地號應有部分2分之1及
同地段91地號應有部分2分之1土地，辦理繼承登記。
兩造共有坐落臺南縣七股鄉○○段89、90、91、92地號如附表所
示4筆土地， 應合併分割如附圖所示：編號A及編號A1 之土地分
歸被告辰○○單獨所有， 編號B及編號B1之土地分歸原告乙○○
單獨所有， 編號C、編號C1及編號C2之土地分歸被告子○○○單
獨所有，編號D及編號D1之土地 分歸被告戊○○【附圖之「戊○○、己○○、壬○○、寅○○○、甲○○○、庚○○、丙○○、
辛○○」之記載，均應更正為「戊○○」】 單獨所有，編號E及
編號F之土地 分歸原告乙○○及被告子○○○、戊○○、丁○○
各按其應有部分比例保持共有。
訴訟費用由被告辰○○負擔百分之21，被告子○○○負擔百分之
32，被告戊○○負擔百分之14，被告丁○○負擔百分之1， 其餘
百分之32由原告負擔。
    事實及理由
壹、程序事項
一、按訴狀送達後，原告不得將原訴變更或追加他訴。但請求之
    基礎事實同一者、該訴訟標的對於數人必須合一確定時，追
    加其原非當事人之人為當事人者、不甚礙被告之防禦及訴訟
    之終結者，不在此限， 民事訴訟法第255條第1項第2、5、7
    款定有明文。次按原告於判決確定前，得撤回訴之全部或一
    部。以言詞所為訴之撤回，應記載於筆錄，如他造不在場，
    應將筆錄送達。訴之撤回，被告未於期日到場者，自前項筆
    錄送達之日起，十日內未提出異議者，視為同意撤回，民事
    訴訟法第262條亦定有明文。 查原告起訴時係以子○○○、
    辰○○、丁○○、癸○○○為被告，嗣於訴訟進行中發覺土
    地登記謄本上所登記之所有權人癸○○○業已於民國94年10
    月5日死亡，遂撤回就癸○○○之起訴 並追加其繼承人戊○○、己○○、壬○○、寅○○○、甲○○○、庚○○、丙○○、辛○○等八人為被告，復經本院依職權調閱本院94年度
    繼字第1873號拋棄繼承案件確認癸○○○之繼承人，除戊○○外，其餘己○○、壬○○、寅○○○、甲○○○、庚○○
    、丙○○、辛○○等七人均已拋棄繼承，原告復於99年9月8
    日言詞辯論時以言詞 撤回就上開七人之起訴，有卷附99年9
    月8日之言詞辯論筆錄可稽，與法尚無不合，合先敘明。
二、被告丁○○、戊○○均未於最後言詞辯論期日到場，核無民
    事訴訟法第386條各款所列情形， 爰依原告之聲請，由其一
    造辯論而為判決。
三、按應有部分有抵押權或質權者，其權利不因共有物之分割而
    受影響。但權利人經共有人告知訴訟而未參加者，其權利移
    存於抵押人或出質人所分得之部分， 民法第824條之1第2項
    第3款定有明文。 查被告戊○○（即癸○○○之繼承人）所
    有坐落臺南縣七股鄉○○段91地號、應有部分2分之1土地業
    於85年3月4日以癸○○○為設定義務人、經臺南縣佳里地政
    事務所佳地字第34120收文字號設定抵押權與卯○○； 被告
    子○○○所有坐落臺南縣七股鄉○○段88地號、 應有部分4
    分之1土地及同地段91地號、應有部分4分之1土地業於95年4
    月4日經臺南縣佳里地政事務所佳地字第34320收文字號共同
    設定抵押權與丑○○。抵押權人卯○○、丑○○經本院依原
    告之聲請告知參加訴訟而均未參加，有送達證書在卷可稽，
    揆諸前揭規定，抵押權人卯○○、丑○○二人之權利自應移
    存於抵押債務人所分得之部分，附此敘明。
貳、實體事項
一、原告主張：坐落臺南縣七股鄉○○段88、89、90、91地號四
    筆土地（以下合併簡稱系爭四筆土地）為兩造所共有，應有
    部分如附表所示，因管理不便，又不能協議決定分割，爰訴
    請裁判分割暨請求告知抵押權人卯○○及丑○○參加訴訟，
    並聲明求為判決如主文所示。
二、被告方面：
（一）被告子○○○陳稱伊為原告乙○○之姐，同意原告意見。
（二）被告辰○○同意原告合併分割之請求，對於複丈成果圖及
      原告所提之分割方案表示沒有意見。
（三）被告丁○○未於言詞辯期日到場，亦未提出書狀作何聲明
      或陳述。
（四）被告戊○○同意原告合併分割之請求，惟表示希望私下協
      議分割。
三、按分割共有物， 性質上為處分行為，依民法第759條規定，
    共有不動產之共有人中有人死亡時，於其繼承人未為繼承登
    記以前，固不得分割共有物，惟於提起分割共有物之訴，合
    併請求繼承人應先辦理繼承登記，不但符合訴訟經濟原則，
    亦與民法第759條及強制執行法第130條規定之旨趣無違，最
    高法院69年度台上字第1012、1134號判例意旨參照。 經查，
    臺南縣七股鄉○○段89、90、91地號土地登記謄本上所登記
    之所有權人癸○○○業已於民國94年10月5日死亡， 癸○○○之繼承人除戊○○外，其餘己○○、壬○○、寅○○○、
    甲○○○、庚○○、丙○○、辛○○等七人均已拋棄繼承，
    業經本院依職權調閱本院94年度繼字第1873號拋棄繼承案件
    確認無誤，而戊○○尚未就上開繼承之土地辦理繼承登記乙
    節，亦有土地登記謄本在卷可稽，是原告訴請被告戊○○應
    就其被繼承人癸○○○所遺坐落臺南縣七股鄉○○段89地號
    、應有部分千分之499土地；同地段90地號、應有部分2分之
    1土地；同地段91地號、應有部分2分之1土地， 辦理繼承登
    記，即屬有據，應予准許，爰判決如主文第1項所示。
四、按共有人除共有物之使用目的不能分割或契約訂有不分割之
    期限外，得隨時請求分割共有物；共有物之分割，依共有人
    協議之方法行之，分割之方法不能協議決定者，法院得因任
    何共有人之請求，命為以原物分配於各共有人，但各共有人
    均受原物之分配顯有困難者，得將原物分配於部分共有人；
    以原物為分配時，因共有人之利益或其他必要情形，得就共
    有物之一部分仍維持共有；共有人相同之數不動產，除法令
    另有規定外，共有人得請求合併分割；共有人部分相同之相
    鄰數不動產，各該不動產均具應有部分之共有人，經各不動
    產應有部分過半數共有人之同意，得適用前項規定，請求合
    併分割，民法第823條第1項、第824條第1、2、4、5、6項分
    別定有明文。經查，原告主張兩造共有如附表所示之系爭四
    筆土地並無不能分割之情形，共有人又無不分割之特約，且
    對於分割方法迄未能達成協議等情，業據原告提出土地所有
    權狀、土地登記謄本、地籍圖謄本、戶籍謄本等件為憑，且
    為被告所不爭執；又系爭四筆土地為相鄰之土地，各共有人
    雖不盡相同，惟原告為系爭四筆土地均具應有部分之共有人
    ，參以被告子○○○、辰○○、戊○○均同意原告合併分割
    之請求，故合計原告乙○○、被告子○○○、辰○○、戊○○各別就系爭四筆土地之應有部分，已達各該四筆土地應有
    部分過半數之同意，從而原告依前揭規定，請求合併分割系
    爭四筆土地，自無不合，應予准許。
五、次查，本院審酌系爭四筆土地之地形、臨路情形及交通狀況
    、使用現況、兩造應有部分比例、對分割方案之意願、各共
    有人分得土地之完整性、通行之便利性、經濟效用之發揮及
    土地之利用等情，並參以其中臺南縣七股鄉○○段89及90地
    號土地之地目為「道」，適用地類別為「交通用地」，現為
    使用中之主要道路用地，是如附圖所示編號E與編號F之土地
    ，以分割由兩造按其應有部分之比例保持共有為適當，而不
    宜分歸由某一造單獨所有。又被告丁○○所有同地段89地號
    土地之應有部分僅千分之一，面積甚微，約0.50平方公尺，
    是其應有部分納入前揭由兩造按其應有部分之比例保持共有
    如附圖所示編號E與編號F之土地中，已無餘剩土地可另行分
    割供其單獨所有。另衡諸原告乙○○、被告子○○○、辰○○所分得之土地均為長方形、被告戊○○分得之土地約為三
    角形，上開四人所分得土地均屬完整，方便利用，且所分得
    土地南邊之一面均鄰接如附圖所示編號E與編號F之土地，均
    與道路有適宜之聯絡，不致於發生通行之困難。準此，足認
    兩造依附圖所示之分割方案取得土地，對兩造均較為公平合
    理，合乎經濟效益之使用，爰判決系爭四筆土地之合併分割
    方案如主文第2項所示。
六、末按訴訟費用，由敗訴之當事人負擔；因共有物分割、經界
    或其他性質上類似之事件涉訟，由敗訴當事人負擔訴訟費用
    顯失公平者，法院得酌量情形，命勝訴之當事人負擔其一部
    ；法院為終局判決時，應依職權為訴訟費用之判決，民事訴
    訟法第78條、第80條之1及第87條第1項分別定有明文。查分
    割共有物事件本質上並無訟爭性，乃由本院斟酌何種分割方
    案較能增進共有物之經濟效益，並兼顧兩造之利益，以決定
    適當之分割方法。本件原告請求分割共有物，因兩造均獲得
    利益，如僅由敗訴之被告負擔，本院認為顯失公平，爰依兩
    造獲得之利益及就系爭四筆土地應有部分之比例確定訴訟費
    用之負擔如判決如主文第3項所示。
中    華    民    國    99    年    9     月    23    日
                          臺灣臺南地方法院民事第二庭
                                法  官  王 獻 楠
上為正本，係照原本作成。
如不服本判決，應於本判決送達後20日內提出上訴狀（須按他造
當事人之人數附繕本）。如委任律師提起上訴者，應一併繳納上
訴審裁判費。
中    華    民    國    99    年    9     月    23    日
                                書記官  李 鎧 安
附表：
 ┌──┬────────────┬───┬──┬────────────┐
 │編號│土地標示                │面積  │地目│權利範圍                │
 ├──┼────────────┼───┼──┼────────────┤
 │1   │臺南縣七股鄉○○段88號  │461.71│養  │乙○○：1/4             │
 │    │                        │平方  │    │子○○○：1/4           │
 │    │                        │公尺  │    │辰○○：1/2             │
 ├──┼────────────┼───┼──┼────────────┤
 │2   │臺南縣七股鄉○○段89號  │495.69│道  │乙○○：1/4             │
 │    │                        │平方  │    │子○○○：1/4           │
 │    │                        │公尺  │    │丁○○：1/1000          │
 │    │                        │      │    │戊○○（即癸○○○      │
 │    │                        │      │    │之繼承人）：499/1000    │
 ├──┼────────────┼───┼──┼────────────┤
 │3   │臺南縣七股鄉○○段90號  │340.70│道  │乙○○：1/4             │
 │    │                        │平方  │    │子○○○：1/4           │
 │    │                        │公尺  │    │戊○○（即癸○○○      │
 │    │                        │      │    │之繼承人）：1/2         │
 ├──┼────────────┼───┼──┼────────────┤
 │4   │臺南縣七股鄉○○段91號  │97.88 │建  │乙○○：1/4             │
 │    │                        │平方  │    │子○○○：1/4           │
 │    │                        │公尺  │    │戊○○（即癸○○○      │
 │    │                        │      │    │之繼承人）：1/2         │
 └──┴────────────┴───┴──┴────────────┘

司法院資訊處製作；財團法人民間司法改革基金會備份。
